【裁判字號】    96,上易,481
【裁判日期】    970804
【裁判案由】    業務侵占
【裁判全文】
臺灣高等法院高雄分院刑事判決         96年度上易字第481號
    上  訴  人  臺灣高雄地方法院檢察署檢察官
    被      告  乙○○
    選任辯護人  江雍正  律師
上列上訴人因被告業務侵占案件，不服臺灣高雄地方法院94年度
易字第1628號中華民國96年3 月30日第一審判決（起訴案號：臺
灣高雄地方法院檢察署92年度偵續字第45號），提起上訴，本院
判決如下：
    主  文
上訴駁回。
    理  由
一、公訴意旨略以：被告乙○○（法名「釋法果」）與另案被告
    黃玉鐘（法名「釋慧見」，業已死亡，另由檢察官為不起訴
    處分）均為佛教僧尼，被告乙○○係黃玉鐘之弟子，2 人為
    師徒關係。黃玉鐘生前擔任「財團法人丁○○○○○」（下
    稱丁○○○○○）之「監院」，經手並負責管理鳳山佛教蓮
    舍財務收入、支出；被告乙○○則為黃玉鐘之助理，協助黃
    玉鐘處理丁○○○○○之財務，並負責各類收支帳簿之記帳
    工作，均為從事業務之人。詎2 人基於意圖為自己不法所有
    之業務侵占犯意聯絡，自民國69年間分別擔任上開職務時起
    ，接續利用經手丁○○○○○財務之機會，共同侵占如附表
    一所示業務上保管經手之金錢及其他財物，其中金錢部分金
    額共計新臺幣（下同）92,905,987元，因認被告乙○○與另
    案被告黃玉鐘共同涉犯刑法第336 條第2 項之業務侵占罪嫌
    云云。
二、按犯罪事實應依證據認定，無證據不得認定犯罪事實；不能
    證明被告犯罪者，應諭知無罪之判決，刑事訴訟法第154 條
    第2 項、第301 條第1 項分別定有明文。次按事實之認定，
    應憑證據，如未能發現相當證據，或證據不足以證明，自不
    能以推測或擬制之方法，為裁判基礎；且認定不利於被告之
    事實須依積極證據，苟積極證據不足為不利於被告事實之認
    定時，即應為有利於被告之認定；另認定犯罪事實所憑之證
    據，雖不以直接證據為限，間接證據亦包括在內，然而無論
    直接證據或間接證據，其為訴訟上之證明，須於通常一般之
    人均不致有所懷疑，而得確信其為真實之程度者，始得據為
    有罪之認定，倘其證明尚未達到此一程度，而有合理之懷疑
    存在而無從使事實審法院得有罪之確信時，即應由法院為諭
    知被告無罪之判決（最高法院40年臺上字第86號、30年臺上
    字第816 號、76年臺上字第4986號判例意旨參照）。又刑法
    上之侵占罪，主觀上須行為人變易其原來之持有意思而為不
    法所有之意思，客觀上須行為人將自己實力支配下他人之物
    ，而擅自處分或逕為所有人之行為，上開主觀及客觀要件倘
    有欠缺其一，即不得以本罪論。另按共同正犯，須以自己參
    與犯罪之意思，參與構成要件行為或構成要件以外之行為，
    或事前同謀，推由共犯之一實施犯罪構成要件行為，始得成
    立。即令刑法第31條之身分共犯，亦須與具有身分之人共同
    實行、教唆或幫助者，始能以正犯或共犯論。倘無自己參與
    犯罪之意思，又非事前同謀，對於犯罪構成要件事實有所認
    識而為合意，或有教唆、幫助之故意，縱有構成要件行為或
    構成要件以外之行為，仍不得以共同正犯、教唆犯或幫助犯
    論處。
三、公訴人認被告乙○○與黃玉鐘有共同涉犯業務侵占罪嫌，無
    非係以如附表二所示之書證，及證人即告訴人丁○○○○○
    法定代理人丙○○於偵查及審判中之證述；證人即同案被告
    黃玉鐘於偵查中之證述；證人張彩霞、甲○○（法名：「釋
    慧融」）、陳惠琴於偵查中之證述等為論據。
四、訊據被告乙○○於原審審理中固不否認其為黃玉鐘之弟子，
    有為黃玉鐘登記帳簿、至金融機構辦理存提款事務等情，惟
    堅決否認有何業務侵占犯行，辯稱：我是因師父黃玉鐘視力
    不佳，不便親字逐筆紀錄帳冊，亦不便親自至農會、信用合
    作社等金融機構辦理存提款之事務，故吩咐我代筆記載帳冊
    ，以及到金融機構辦理存提款事宜，我僅係單純依師父指示
    將金額載入帳冊之內，及依師父指示之金額至金融機構辦理
    存提款，並未經手丁○○○○○之財務。丁○○○○○之帳
    冊及存簿、印鑑等物原先均由師父保管，後來我與師父被趕
    出丁○○○○○，並未拿走相關帳冊、存簿或印鑑。光明燈
    、法會及信眾捐款等收入，除支應丁○○○○○之開銷外，
    也用於興建光雲寺之經費，但那些經費是師父募捐來的。至
    於大藏經確係師父所訂購，已將書款全部付清，但經書仍在
    出版社尚未交付，並無侵占丁○○○○○分文等語。
五、程序方面：
（一）本判決所引用之證據資料，其中有關告訴人所提出之書證
      部分，其中雖有經被告及辯護人於準備程序進行中，經原
      審依其聲請勘驗影本與正本形式上確屬相符，及依其聲請
      複製錄音帶由其自行勘驗與譯文內容相符，已表示同意作
      為證據後後，復於審判中不顧禁反言之原則，重為反對證
      據能力，惟本院審核上開書證或屬公務員職務上製作之紀
      錄文書、證明文書（法人登記證書、寺廟登記證、土地登
      記謄本等），或屬從事業務之人於業務上或通常業務過程
      所須製作之紀錄文書、證明文書（歷次信徒大會議紀錄、
      董監事聯席會議紀錄、土地買賣契約書、同意書、光明燈
      收支帳簿、梁皇法會、水懺法會收入明細表、帳簿、現金
      簿、納骨塔名單等），依刑事訴訟法第159 條之4 規定，
      均得作為證據。
（二）同案被告黃玉鐘於審判前業已死亡，無從傳喚到庭陳述，
      本院認其先前對於被告乙○○涉案部分所為陳述，具有特
      別可信性，依刑事訴訟法第159 條之3 第1 款規定，亦得
      作為證據。
（三）至其他傳聞證據部分，除有刑事訴訟法第159 條之1 至第
      159 條之4 或其他規定之傳聞證據例外情形者外，其餘均
      經被告、辯護人及檢察官於原審及本院審理中同意作為證
      據，本院審酌各該證據作成之情況，認為以之為證據均無
      不當，依刑事訴訟法第159 條之5 第1 項規定，均得作為
      證據，合先敘明。
六、經查：
（一）證人詹秀金（即「釋法琳」）於原審95年10月13日審理中
      雖結證稱：丁○○○○○確有向信眾募得興建「煮雲老和
      尚紀念園」即（光雲寺）之捐款、梁皇法會、地藏殿納骨
      塔位等收入，分別由丁○○○○○內僧俗人員收取後，交
      予黃玉鐘或乙○○保管等語；惟於問及如何確認乙○○有
      保管現金收入時，僅稱丁○○○○○的現金都是由乙○○
      拿去存的，未能證明乙○○果有保管存簿或帳戶印鑑，將
      上開收入置於其實力支配之下。且其另證稱：興建「光雲
      寺」確有花費大筆金錢等語（見原審卷(二)第471 頁至第48
      3 頁）。證人洪朝龍於原審95年10月13日審理中雖結證稱
      ：我係職業代書，為丁○○○○○處理買賣土地之事務，
      因得知丁○○○○○籌建「煮雲老和尚紀念園」即（光雲
      寺），遂將蓮社應付之代書費6 萬元轉為捐款捐獻予蓮社
      ，當時是由慧融師父（甲○○）開具收據等語（見同上卷
      第484 頁、第458 頁），對於該筆捐款是否由黃玉鐘、乙○○師徒所收受保管，並未親自見聞。證人林欽發雖於原
      審95年10月13日到庭結證稱：我是丁○○○○○之信徒，
      如附表二告證（三二）編號2 （見告證一號至四十八號清
      冊卷）所示之捐款感謝狀，是我為了參加梁皇法會，捐獻
      1 萬元之收據。這筆捐款是交給當時在服務臺的慧融師父
      （甲○○），也是他開收據給我等語（見原審卷(二)第486
      頁至第488 頁），對於該筆捐款是否由黃玉鐘、乙○○師
      徒所收受保管，亦未親自見聞。證人即告訴人丁○○○○○法定代理人丙○○雖於原審95年10月13日審理時結證稱
      ：丁○○○○○第10屆第17、18次董監事聯席會議有提到
      丁○○○○○有如附表一所示之收入，告證（四十）之油
      香簿記載的金額，係甲○○（釋慧融）與乙○○（釋法果
      ）核對後之金額。該油香簿上方欄位係甲○○（釋慧融）
      所載應有淨餘額1,995,879 元，下方欄位則係乙○○（釋
      法果）所載淨餘額僅1,178,200 元，差額817,679 元即乙○○侵占的金額等語，然其對於如何證明確有交予黃玉鐘
      、乙○○師徒上開1,995,879 元，亦僅稱丁○○○○○的
      收入都是交給黃玉鐘、乙○○處理等語（同上卷第526 頁
      至第535 頁），至證人甲○○於本院97年6 月11日審理時
      結證稱：「我於丁○○○○○服務台幫忙登記法會之油香
      錢。」、「（丁○○○○○於每月初一、十五辦理法會及
      平時辦理各種法會時，你有無在櫃台幫忙收取油香錢？並
      且點收油香錢？所收之油香錢交予何人收受？）我有在服
      務臺那邊幫忙收取油香錢，我收取的油香錢，我有點收，
      點收了之後就交給當家師父，當家師父就是黃玉鐘。」、
      「（就告證32至36號所載，蓮社感謝狀所記載之捐款，是
      否你收受？收受後交予何人？）梁皇法會的收據是信徒需
      要時才開，捐款部分，有在服務台幫忙的人都會收，不是
      只有我會收，收了之後也是給當家師父。」、「（就告證
      40所示，該帳簿影本是否由你書寫？該帳簿所載『淨存
      1,995,879 元』係何意思？）這是佛七，有帶牌位的，當
      時服務櫃台有好幾個人在那裡，不是只有我1 人負責，法
      會是有帶超渡的，在法會之前就登記牌位，登記完後就結
      帳，所以『淨存1,995,879 元』是指牌位收入與法會收入
      的記載。」等語（見本院卷第285 頁），然上開證人所述
      ，及經由檢察官所提出如附表二所示書證，充其量僅能證
      明丁○○○○○確有上開收入，然對於是否確由同案被告
      黃玉鐘或被告乙○○所支配保管、是否用於丁○○○○○
      平日支出或建造「煮雲上人紀念園」即光雲寺、金額如何
      之證據，均付之闕如，何況被告乙○○未曾經手佛教蓮社
      現金之點收，且關於被告乙○○記載帳簿之實際情況，既
      僅係依黃玉鐘口述之內容紀錄某日或某事件之開支，又為
      眾多記帳人之一，而非單獨一人專職記帳，且所負責之部
      分，更是依黃玉鐘清點佛教蓮社當日「收」、「支」所有
      款項後，以「口頭告知」之數額記入流水帳冊中（亦即日
      記帳），並需於每次登載完畢後即將該帳冊全部返還黃玉
      鐘統一保管，被告無從核對所記載之數字與實際收支是否
      相符？故被告之工作內容根本無法知悉佛教蓮社全部收支
      情形；縱使被告尚有負責佛教蓮社在金融機構之存、提款
      事項，但每次之存、提款金額，亦均單純依照黃玉鐘之指
      示為之，至於提、存款項之用途，被告無從得知，亦非被
      告所能置喙，是自難認所列上開收入款項均係由被告乙○○所侵占。
（二）證人吳張愛於原審95年10月15日審理時結證稱：我有拿幾
      本帳冊去化緣，但我不記得是哪幾本，陸續化緣來的錢，
      我都交給慧見師（黃玉鐘）或法果師（乙○○），前後總
      額大約300 萬元。當時因蓮社有「打禪七」及寒、暑假齋
      戒等活動，場地過小不敷使用，發願要在郊外興建較大間
      的寺廟，信徒紛紛響應，所以認真募款，原先取名「煮雲
      上人紀念園」，就是後來的「光雲寺」。光雲寺已興建完
      成了，完工時間我不記得。我認為光雲寺與丁○○○○○
      應該是同一體的，當時董事會授權慧見法師（黃玉鐘）全
      權處理，募來的錢也是拿去蓋光雲寺，後來慧見師父辭去
      丁○○○○○的當家（監院），去了光雲寺，他們好像認
      為光雲寺與蓮社不是同一體的等語（見同上卷第488 頁至
      第489 頁），足認其所交予黃玉鐘或乙○○之捐款，確有
      用於興建「煮雲上人紀念園」即光雲寺，非由黃玉鐘或被
      告乙○○占為己用，中飽私囊甚明。
（三）本件係因丁○○○○○於黃玉鐘擔任監院期間，丁○○○○○空間不敷使用，起意興建「煮雲上人紀念園」即光雲
      寺，於募得款項興建建造完竣後，因丁○○○○○內人事
      改選，改由丙○○擔任監院後，黃玉鐘與乙○○避居光雲
      寺，竟思分家（香），惟光雲寺坐落土地本係丁○○○○○對外募款所購得，其建物亦係由丁○○○○○名義對外
      募捐所得興建，遂因光雲寺所有權何屬，而起糾紛。然光
      雲寺既非屬黃玉鐘或被告乙○○私人所有，與丁○○○○○關係為何，本屬民事糾葛，此觀原審法院民事庭關於原
      告光雲寺法定代理人乙○○請求將光雲寺所坐落8 筆土地
      所有權移轉登記為「光雲寺」所有事件判決原告敗訴之民
      事判決（91年度重訴字第975 號）即明，自不得因黃玉鐘
      已將募得捐款（含光明燈及其他法會收入）用於興建光雲
      寺，然因產權糾紛，即遽認黃玉鐘及被告乙○○有何侵占
      上開收入可言。何況公訴人犯罪事實欄所指訴遭被告侵占
      之各項金額，各該「數字」究竟如何計算出？告訴人及公
      訴人並未提出明確之計算方法及依據，且對於上開遭侵占
      之款項如何轉由被告經手「親自處理」並負責「保管」，
      而利用機會易「持有」為「所有」，將該等款項予以侵占
      入己之事實，並無具體之證據以實其說，況告訴人所提出
      之建築款募款帳冊，其上載有被告法名法果之「果」字，
      業經本院送請法務部調查局鑑定結果，並非被告乙○○之
      筆跡，有該局96年12月24日調科貳字第09600553190 號函
      1 份在本院卷第200 頁至第202 頁足憑，可見尚難僅以告
      訴人所提之資料據以認定被告乙○○有經手上開款項，參
      以上開多項筆跡紀錄之時間，均在82年7 月22日被告乙○○與黃玉鐘移交所有帳冊資料、未再經手處理記帳事宜之
      後；又黃玉鐘與被告乙○○係於佛教蓮社正式之董監事會
      議監督中辦理本案相關帳冊之移交，且移交前上開帳冊更
      經告訴人代表人丙○○先行檢查、清點及核對多日確認無
      誤後始行辦理移交，此有佛教蓮社第10屆第17次（82年12
      月26日）董監事會議紀錄錄音譯文所載，黃玉鐘陳述：「
      你（指丙○○）拿去帳簿，都看了幾遍、幾天，甚至傳票
      都一直對，對了幾天日夜，甚至拿到外面請人對，你才甘
      願，簽印章簽字，哪一個地方有錯誤？」等語，並於移交
      當時羅列移交清冊以確保移交事項正確無誤，有該會議紀
      錄在卷足考，然告訴人卻於移交多年後，再對上開移交內
      容提出本件告訴，實令人不解！況佛教蓮社第10屆第17
      次、第18次董監事會議紀錄，並無黃玉鐘或被告乙○○侵
      占之直接證據。
（四）證人朱其麟於原審93年10月13日審理時結證稱：我於案發
      當時係在「世佛出版社（雜誌社）」擔任主編工作，79年
      間慧見師父（黃玉鐘）有向我們訂購1 套乾隆大藏經，總
      價180 萬元，已於80年11月付清書款，該套經書共計7,40
      0 冊，重約數噸，需要很大的空間存放。當時言明要送至
      「煮雲老和尚紀念園」，法果師父當時蹲在地上擦書皮，
      慧見法師將這個款交給我，然後我開收據給他，他就叫法
      果師從樓下爬上來看我的收據寫的錢對不對，合約書是法
      果法師在鳳山蓮社代簽的，慧見法師的眼睛根本看不見，
      但後來因為丁○○○○○與光雲寺有官司糾紛，這套書到
      現在仍未送貨，還在我們出版社內。慧見師父（黃玉鐘）
      圓寂前，仍未向我要求送貨或退款，他說寧可把這筆功德
      金，請我出版他的師父即煮雲上人的生平史績等語（見原
      審卷(二)第539 頁至第544 頁），足認上開經書仍在出版社
      內，尚未交付予黃玉鐘或乙○○。至於該筆購買經藏之款
      項，是由當時為「監院」之黃玉鐘負責支出，由佛教蓮社
      之光明燈收入來支付，亦經當時之董事長張銀湖同意，此
      有丁○○○○○第17次董監事會議紀錄（82年12月26日）
      之錄音帶譯文在卷足憑，黃玉鐘雖以自己名義訂購上開「
      乾隆大藏經」，但佛教蓮社當時對外募款籌建「煮雲老和
      尚紀念園」及「圖書館」，而該套大藏經係要存在在「煮
      雲老和尚圖書館」，與當初佛教蓮社籌建「煮雲老和尚紀
      念園」之目的乃一致，並無衝突，更難因嗣後「佛教蓮社
      」與「光雲寺」有糾紛而推翻當初募款興建「煮雲老和尚
      紀念園」之初衷。可見被告乙○○並未經手該180 萬元，
      更無侵占該180 萬元可言，該筆錢當時既由有權決定如何
      支出之人決定購買大藏經，且黃玉鐘也確實支出180 萬元
      購買大藏經，而未將該筆金額加以侵占，自難認黃玉鐘與
      被告乙○○對於該大藏經或180 萬元有何業務侵占犯行可
      言。況依證人朱其麟於原審上開證詞，更得知被告乙○○
      對於購買上開「乾隆大藏經」之事，並無決定權，僅有聽
      命於黃玉鐘行事，在買賣契約書上僅係代簽而已甚明。
（五）有關納骨塔收入240 萬元或180 萬元部分：告訴人代表人
      丙○○於80年9 月19日接任佛教蓮社董事長，同年10月30
      日擔任蓮社住持，蓮社由丙○○全面掌控，此期間納骨塔
      是否有新骨灰罈進入，丙○○豈有不知？且依傳統喪葬禮
      俗，骨灰罈入塔，必進行儀式，不可能避人耳目而私下進
      塔，然告訴人竟指稱被告侵占80年9 月19日起至82年7 月
      20日止之納骨塔收入180 萬元（後改稱240 萬元），顯有
      疑義；況丙○○於佛教蓮社第10屆第17次董監事會議（82
      年12月26日）時陳稱：「‧‧後來到了房子移交，7 月22
      日開始到最後要交4 期的款，‧‧這是自備款的部分，‧
      ‧向人借了500 萬，孫太太100 萬，慈善會100 萬，師父
      基金100 萬，納骨200 萬，所以總共500 萬。」等語，有
      該會議錄音譯文在卷足憑，可見被告對於上開納骨塔之收
      入並未經手，更無業務侵占可言。
（六）被告乙○○於76年在丁○○○○○出家，78年受戒，迄82
      年7 月底，被告與多名出家人偕同黃玉鐘離開蓮社而搬至
      光雲寺。被告乙○○在蓮社出家為比丘尼期間（76年至82
      年），當時居住在蓮社之比丘、比丘尼共有10餘位，被告
      年紀最小，出家資歷最淺，此有該一覽表在本院卷第261
      頁，被告於82年7 月底隨黃玉鐘搬至光雲寺，當時尚有其
      他出家人隨同前往，被告仍然是年紀最輕、資歷最淺，嗣
      於82年、84年、88年間，又有人陸續在光雲寺出家，被告
      之資歷始非最淺，亦有該一覽表在本院卷第262 頁可憑，
      被告法號為「法果」，「法」字輩為「慧」字輩出家人之
      徒弟輩，故被告於76年至82年間在蓮社及光雲寺之輩份確
      實為最低無訛。黃玉鐘於92年8 月27日圓寂前並未指定何
      人繼任光雲寺之住持，被告係於92年底才由光雲寺全體出
      家人推選繼任為住持，故不得以被告嗣後繼任為光雲寺住
      持，而推定在黃玉鐘生前擔任光雲寺住持時，被告在蓮社
      及光雲寺已有優越地位，而有資格參與蓮社寺務之決策。
      參以證人簡秋香復於原審95年10月13日審理時結證稱：我
      是丁○○○○○之信徒，有參與義務幫忙法會雜務、參加
      婦女會合唱團及招募信徒參加法會等事務，依我所見，丁○○○○○光明燈費用係由慧融師父（甲○○）收取、法
      會收入則由法琳師父（詹秀金）收取。我聽過老一輩的人
      講，收取後再交給慧見師父（黃玉鐘）處理。我沒看過慧
      融師父（甲○○）把錢交給法果師父（乙○○），而且法
      果師父（乙○○）的輩分最小，不可能把錢交給他保管，
      法果師父（乙○○）的工作只是打雜，因慧見師父（黃玉
      鐘）眼睛視力不好，會叫法果師父（乙○○）跑腿等語（
      見原審卷(二)第535 頁至第538 頁），與證人朱其麟於原審
      93年10月13日審理時結證稱：我於案發當時係在「世佛出
      版社（雜誌社）」擔任主編工作，79年間慧見師父（黃玉
      鐘）有向我們訂購1 套乾隆大藏經，總價180 萬元，已於
      80年11月付清書款，法果師父當時蹲在地上擦書皮，慧見
      法師將這個款交給我，然後我開收據給他，他就叫法果師
      從樓下爬上來看我的收據寫的錢對不對，合約書是法果法
      師在鳳山蓮社代簽的，慧見法師的眼睛根本看不見。」等
      語相符，顯見被告乙○○當時出家時，在丁○○○○○輩
      分低，而佛教僧尼均甚為重視輩分倫理，寺庵皆然，乃眾
      所週知之事，被告乙○○既於案發當時係丁○○○○○輩
      分較小之比丘尼，平日僅負責打雜跑腿，其師即監院黃玉
      鐘縱有百般寵信，亦無可能將蓮社內財務之管理保管如此
      重要事務委諸其手，實難認被告有與同案被告黃玉鐘共同
      謀議，而共同侵占丁○○○○○財物之可能，自不得僅以
      被告有依同案被告黃玉鐘指示紀錄帳冊，或代視力不佳之
      黃玉鐘前往金融機構存提款項，遽認被告與同案被告黃玉
      鐘有何基於不法所有意圖之侵占犯意聯絡及行為分擔。
（七）證人丙○○雖於本院97年6 月9 日審理時結證稱：「我於
      80年9 月19日起擔任丁○○○○○理事長。蓮社之收入項
      目有法會，例如初一、十五觀音法會、彌陀法會、梁皇法
      會等等，還有納骨、牌位、各種捐款譬如光雲寺之捐款、
      佛學講座捐款等等。從以前開始，蓮社之收入由已故黃玉
      鐘及被告乙○○保管，在我任內80年9 月19日開始到他們
      82年7 月22日辭職為止都是這樣。」、「鳳山蓮社興建『
      煮雲上人紀念園』，名義上是由董事會負責募款，工程募
      款來的錢完全交給黃玉鐘和乙○○來監督負責工程款；被
      告沒有提出任何支出憑證給蓮社，所以不知道他們如何挪
      用這些錢；我也不知道興建該紀念園的經費多少，我能夠
      知道的是鳳山市農會和信用合作社領出去的錢，一個是7
      千多萬，一個是1 千多萬，因為帳戶是乙○○去結清的，
      另外可以知道的是被告從丁○○○○○的帳戶中有前後轉
      出去有350 萬元，這部分我有提出告證41號為證，80年12
      月30日領出去120 萬元、81年12月31日有轉出去80萬元、
      82年3 月25日轉出去100 萬元，甚至於他們辭職當天82年
      7 月22日還領出去50萬元。」、「被告於82年7 月22日辦
      理移交後，有再回來蓮社收取興建『煮雲上人紀念園』之
      募款，因為被告每個月農曆初一、十五有回來開民間互助
      會，詹秀金就會把建光雲寺的捐款交給他。」、「『煮雲
      上人紀念園』之募款都交給黃玉鐘和被告。」、「（就所
      提告證42號『化緣收入簿』影本所載，該化緣收入簿所載
      之募款金額，是否全部交與被告？）是的，就跟收入簿所
      載相同，都交給黃玉鐘和乙○○，由詹秀金點清數字後交
      給他們。」、「蓮社於鳳山市農會開設之帳號0000000 號
      帳戶及鳳山信用合作社之帳號105 號帳戶，於82年7 月22
      日移交之前，是由黃玉鐘和乙○○保管，存摺和印鑑在他
      們移交的時候沒有移交給我，第17次的董監事會有要他們
      移交，但是他們也沒有移交，所以83年7 月15日乙○○才
      可能到市農會去結清帳戶，合作社的部分是83年1 月12日
      結清的，都是在移交之後才去結清帳戶。」、「（就告證
      21移交清冊第3 條第1 項第4 款所稱『光雲寺公印1 個』
      ，是否就是告證23寺廟登記表上『光雲寺之寺廟印鑑』？
      該光雲寺印鑑於82年7 月22日移交時，有無移交？）是的
      ，是同一個公印沒錯，82年7 月22日沒有移交這個公印。
      」、「（被告於82年7 月22日移交前，於丁○○○○○擔
      任何工作？）被告是負責財務收支，像告證41整個法會帳
      戶的收入、支出，還有銀行存入、提領都是由被告1 人負
      責。」、「簡秋香係何人我不知道，另外被告的輩分也不
      是最低，我雖然是慧字輩，但是也不一定比「法」字輩低
      ，因為她是那一輩輩分最高的，而且她也是時間最久的，
      從在家的時代起就一直是負責黃玉鐘所有帳的出入，也是
      黃玉鐘最得寵、對得意的弟子，還有丁○○○○○慧字輩
      的人都是老人家，不認識字的比較多，認識字的像是甲○○，就負責在櫃台點收金錢，被告不但認識字，也是商科
      畢業，所以才能夠負責記帳，跑銀行，如果是輩分最低、
      跑腿的人，如何能夠把丁○○○○○所有的財務都由他一
      人負責。」、「（就你以上所言82年7 月22日移交時沒有
      交出帳冊、印鑑，為何董事會沒有意見？）董事會不是沒
      有意見，第17、18次董事會時我都有提出，請被告來對帳
      ，把事情弄清楚，但是被告一口回絕，這在錄音帶的譯文
      中都有清楚的顯示。」、「（82年12月6 日第17次董監事
      會議記錄表中決議『帳冊未移交等語』是何意？）這是第
      17次董監事會議，因為我們請被告將丁○○○○○的收入
      記載之油香簿一併移交，但是黃玉鐘和被告說他們已經燒
      掉了，所以不肯交出來，油香簿是最原始各種收入的記載
      。」、「（在80年9 月19日擔任丁○○○○○董事長之前
      ，在何處任職？）這時我已經回國了，在中興大學兼課，
      經常回蓮社。」、「（何時去日本讀書？何時回國？）72
      年的時候去日本，79年的時候回國。」、「72年至79年期
      間，我沒有參與丁○○○○○之事務，但是我很瞭解丁○○○○○的情形，因我師父煮雲上人於75年圓寂之前會寫
      信告訴我，還有我的徒弟詹秀金也會告訴我，信徒也有告
      訴我。」、「（到日本留學是否從大學開始讀，直到取得
      博士學位？）大學的部分我可以不談，72到79年我是唸碩
      士到博士學位。」、「（是否從67年4 月就到日本佛教大
      學就讀？）不是，67年的時候我就讀的是通訊學校，暑假
      才會去日本。」、「（75年開始佛教蓮社討論興建煮雲上
      人紀念園、開始籌建募款購買土地，開始建築，最後取得
      光雲寺寺廟登記等事務，我沒有參加，但是我從上一任董
      事長移交給我的會議記錄、相關資料瞭解的很清楚，還有
      我自80年9 月19日上任後，我一直非常積極的為籌建光雲
      寺而募款。」、「（就你所言80年12月30日起黃玉鐘及被
      告有領取120 萬元、80萬元等款項時，是否知道？）我不
      知道。」、「（是否知道被告等人領取這些款項的用途？
      ）他只有寫轉出建築費。」、「（這是在哪1 本存摺領出
      的錢？）這不是從哪本存摺領出的，這是從我們的帳簿上
      轉出去的，就是告證41上面被告所寫的轉出的經費。」、
      「（你說的帳戶是指有這樣記載？）我所說的是我們的帳
      冊上的記載，不是銀行的帳戶，而且錢是在被告及黃玉鐘
      的手上，錢放在那裡我不知道。」、「82年7 月22日移交
      以後，被告還有回到蓮社來收錢，這是我們丁○○○○○
      向信徒所募集要興建光雲寺的錢。」、「（既然你知道被
      告有回來收錢，當時是否有同意？）這不是我同不同意的
      問題，因為丁○○○○○興建光雲寺是我當董事長的責任
      ，這時光雲寺雖然黃玉鐘和被告辭掉丁○○○○○監院的
      職務，但是他們2 人還是我們的董事，還回來開董事會，
      光雲寺是丁○○○○○興建的，所以我們有義務共同完成
      此事。」、「（就你所說佛教蓮社的監院是否由黃玉鐘和
      被告一起擔任？）不是由他們2 人一起擔任監院，是因為
      黃玉鐘的視力不好，所以一切財務的進出都是乙○○幫助
      黃玉鐘處理的。」、「（就你所言，在移交時黃玉鐘沒有
      把存摺和印鑑移交出來，當時是否有同意黃玉鐘繼續使用
      銀行的存摺及印章？）因為他們不肯移交，他們說還有些
      支票要支付，所以等到把支票支付完畢再說，董事會的決
      議是因為他們還要處理支票，所以等到他們處理完之後，
      才要他們還給蓮社。結果他們2 人就沒有把存摺和印章移
      交歸還給蓮社。」、「（根據所提出之董事會譯文，你說
      我當時把銀行戶存摺交給我繼續使用沒有錯，此部分是否
      如此？）這要看前後文，不能斷章取義，因為繼續使用不
      是指82年7 月22日移交後的事情，是指移交之前，也就是
      82年年初的事情，因為被告記帳不實，譬如說農曆7 月15
      日盂蘭盆法會，他只記載收入2 萬多元，但我認為很奇怪
      ，我才問他們師徒2 人，因為盂蘭盆法會是我們丁○○○○○最重要的法會，也是收入最多的法會，每年都有上百
      萬元，為何才記載2 萬多元，我問黃玉鐘、被告2 人，他
      們2 人的答案不同，1 人說20幾萬元，1 人說30幾萬，還
      有因為他們沒有把光明燈收入記載在帳冊上，我拜託他們
      把此部分登記在帳冊裡面，他們2 人當時就以辭職來威脅
      我，那時我才第一次看到丁○○○○○的帳簿，也是唯一
      的1 次，所以我指的是這一件事情，所以譯文要看前後文
      。」、「（開董事會的時候，黃玉鐘是否有表示光雲寺印
      鑑和蓮社的印章、存摺都在他那裡？另外大藏經是他決定
      要購買的，由光明燈的收入來支出，是否有此事？）我想
      你說的是第10屆第17次的董事會，光雲寺印鑑在董事會上
      沒有提到，當時談的是印章和存摺，另外說的也不是大藏
      經，是乾隆藏，光明燈的收入就是蓮社的錢，花了180 萬
      元。」、「（光雲寺的建別是募建，丁○○○○○為興建
      紀念煮雲上人的紀念園，向信眾募款，所以是募建。」、
      「（佛教蓮社對於光雲寺、紀念園的興建有部分出資，是
      否可以主張光雲寺、紀念園是屬於佛教蓮社所有？）光雲
      寺籌建煮雲老和尚紀念園，也就是光雲寺，這是我們向信
      徒募款的，信徒也是為了要紀念煮雲老和尚，大家相信丁○○○○○才捐款。」、「（光雲寺是否已經獨立登記為
      一間寺廟？）光雲寺只是一個招牌，如何變更登記的，我
      不知道，但是根據我們的會議資料，我們很清楚的記載是
      要丁○○○○○光雲寺。」、「（光雲寺在民國78年為寺
      廟登記，當時你還沒有擔任董事長，募建的登記是當時董
      事會和信眾的決定，是否知道？）我根據會議紀錄還有社
      員大會，我知道這件事情，但是會議記錄上很清楚的有記
      載說是光雲寺的名稱上面要加上丁○○○○○。」、「（
      當時負責登記之人為何人？登記光雲寺的負責人為何人？
      ）根據張銀湖移交給我的清冊中，也就是我手上原來有的
      寺廟登記證，我知道是前董事長張銀湖提出的，而且當時
      的負責人是前董事長張銀湖。」、「（光明燈之收入是否
      由甲○○、詹秀金負責收取？）甲○○因為是負責櫃台的
      各種法會收入，詹秀金有空的時候會去櫃台幫忙，但是所
      有光明燈的收入、支出之記載都是由被告1 人負責。」、
      「（是否意思為被告負責記載帳冊，不負責收入？）他一
      定有簽收款項才會記載。」、「（是否有證據證明被告有
      點收金錢？）被告連油香簿都不肯移交給我們，所以這部
      分他也不會移交。」、「（高雄丁○○○○○為財團法人
      。」、「（鳳山蓮社興建之光雲寺，是否為紀念煮雲上人
      之紀念館？）是我們的紀念館沒錯。」、「（所興建的光
      雲寺紀念館，為何董監事會議都沒有查問過興建工廠之廠
      商需要花費之費用為何？）我從會議記錄上看來，好像沒
      有依照規定有找營造商，甚至於黃玉鐘、被告也沒有找建
      築設計師，而是自己找工人來蓋。」、「（既然蓮社為財
      團法人，要興建煮雲上人紀念館，相關帳冊有無經過會計
      師簽證？）就我所知並沒有，因為黃玉鐘、被告等人很強
      勢，連我擔任董事長都不知道收入、支出為何，我也不能
      過問，我只問他們光明燈的事項。他們就說要辭職威脅我
      。」、「（財團法人有無監督機構？）那時沒有，在黃玉
      鐘、被告離職後，我們現在才有請會計師來簽證、申報。
      」、「興建光雲寺土地所有權登記在丁○○○○○名下。
      」、「（在你擔任董事長之前，是由張銀湖擔任董事長，
      張銀湖每年都有把帳冊拿給會計師簽證查核，是否知道此
      事？）根據我所知，不是給會計師簽證查核，而是每年年
      底，被告才把像告證41之帳冊交給我們懂得會計的信徒來
      做收支結算表，就這樣而已。」、「（既然當時不是你擔
      任董事長，而且你當時在日本，如何知道此事？）我在80
      年9 月19日接任後，我在做80年的收支結算時，被告就只
      有拿告證41給我。」、「（是否因為被告僅拿告證41給你
      ，所以你認為是僅給信徒作查核而已？）我在81年初時，
      在做收支結算時，被告僅拿告證41給我，其他的東西一概
      不提供，82年年初作81年的收支結算時，也是這樣，這不
      是我的推測，因為張銀湖是這樣告訴我的。」、「（光雲
      寺之土地何時登記為佛教蓮社所有？）在民事法庭確定判
      決後，確實時間忘了。」、「（光雲寺之土地原來是否信
      託登記為信眾所有？）因為當時的法令，農地不能登記為
      法人所有，所以我們才請我們的監事劉邦耀信託登記，當
      時前董事長張銀湖也有把相關資料作移交。」、「（興建
      光雲寺之土地既然是作為光雲寺之寺廟所有，為何不讓該
      土地登記為光雲寺所有，而要登記為蓮社所有？）土地不
      是要作為光雲寺的寺廟之用，是要作紀念館，根據張銀湖
      移交的所有會議記錄，還有移交清冊，上面的記載都很清
      楚，土地是丁○○○○○的，所以一定要登記丁○○○○○。」等語（見本院卷第272 頁至第284 頁），可見丙○○於80年10月30日擔任佛教蓮社之前，先後在屏東、台北
      任教13年，後又至日本深造多年，此期間均未居住在高雄
      地區，亦未參與蓮社之寺務，而蓮社於75年間決議籌建光
      雲寺及煮雲老和尚紀念園，接著開始募款、購買土地、興
      建光雲寺建物及取得寺廟登記證之各階段，丙○○均未參
      與，甚為明顯，故其上開證詞亦不足作為不利被告之認定
      。
（八）黃玉鐘於82年7 月22日在丁○○○○○第10屆第15次董監
      事會議時，辭去丁○○○○○之「監院」一職，並辦裡移
      交手續，會議後，黃玉鐘請被告代為製作「移交財產目錄
      」，此有「移交財產目錄」1 份在本院卷第181 頁可憑，
      依「移交財產目錄」記載，「移交人」為黃玉鐘，「接收
      人」為丙○○，被告並未參與其中。且上開財務移交後，
      黃玉鐘為何仍繼續使用帳戶名稱為丁○○○○○、黃玉鐘
      之鳳山市農會之存款及支票，及鳳山信用合作社之存款簿
      ？此乃因當時黃玉鐘擔任丁○○○○○之監院時，為支付
      興建光雲寺之工程款，曾以上開農會及信用合作社之甲存
      帳戶開出支票，而其於82年7 月22日移交財務當時尚有部
      分支票未兌現，故佛教蓮社同意黃玉鐘繼續使用，嗣更於
      82年12月26日丁○○○○○召開第10屆第17次董監事會會
      議時，決議同意黃玉鐘使用上開2 帳戶至83年2 月28日止
      ，此有該會議紀錄討論提案之第一案決議可稽，故黃玉鐘
      於82年7 月22日辦理移交後仍繼續使用上開2 帳戶之存摺
      及支票，實係在佛教蓮社之同意下所為，豈有侵占可言？
      且黃玉鐘於興建光雲寺之工程款支票兌現後，即指示被告
      乙○○將上開2 帳戶結清，帳戶既已結清，帳戶內已無存
      款，黃玉鐘即將存摺、印鑑連同支票交還蓮社，黃玉鐘豈
      有留下存摺、印鑑及支票之實益？否則告訴人又憑何計算
      黃玉鐘於80年間至82年間提領之金額，而據以提起本件刑
      事告訴？可見告訴人指稱黃玉鐘與被告乙○○侵占存摺、
      印鑑云云，與事實不符。
（九）光雲寺於78年8 月1 日為寺廟登記時，即登記「建別」為
      「募建」，而非「私建」，管理人登記為張銀湖，住持為
      黃玉鐘（法名：釋慧見），此有高雄縣政府核發之光雲寺
      寺廟登記表在卷足憑，可見佛教蓮社當初有使光雲寺獨立
      於蓮社之外甚明，且光雲寺之管理人登記為張銀湖（即當
      時蓮社之董事長），亦可證明前開光雲寺之登記並非黃玉
      鐘個人擅自作主所為。且依據告訴人所提出之「丁○○○○○第9 屆第22次董監事會80年6 月29日」之會議錄音譯
      文，亦記載當時董事長張銀湖於會議中報告：「我現在進
      行這議程，第一項是要把上次決議作個報告，商議的事項
      有好幾項決定。第一項是請慧見師（黃玉鐘）專權經營光
      雲寺，產權以光雲寺名義登記。第二項是蓮社聘請慧嚴師
      （丙○○）任住持。另外張銀湖堅辭董事長職務，改選董
      事長時，請慧嚴師接任董事長職務，專權經營蓮社。」此
      有該會議紀錄在卷足憑，故當時蓮社董事會已決議讓蓮社
      與光雲寺各自獨立，財產亦各自獨立，且分由丙○○、黃
      玉鐘各自經營蓮社、光雲寺。因此，光雲寺建造完成後，
      既與蓮社分家，各自獨立，蓮社豈可再主張光雲寺之產權
      、印鑑等物仍屬蓮社所有？同理，子公司雖為母公司所籌
      資設立，然子公司正式成立後，即為獨立之公司，母公司
      不得主張子公司之所有財產為母公司所有。更何況依台灣
      省政府民政廳於65年6 月9 日以民甲字第12608 號函明文
      揭示「寺廟不得設分寺」之法令，故告訴人主張光雲寺為
      丁○○○○○之分院或分寺，尚屬無據。況丁○○○○○
      第9 屆董事長張銀湖於80年9 月19日將「光雲寺公印1 個
      」移交第10屆董事長釋慧嚴法師，此有該移交清冊在卷可
      憑，可見「光雲寺公印」被告乙○○從未受託保管，何來
      侵占？
（十）黃玉鐘於82年7 月22日移交後未幾，即與被告乙○○遭告
      訴人代表人無預警之更換房間鑰匙，不得其門而入，而離
      開丁○○○○○，因此其2 人離開時，是否有帶走何物，
      告訴人代表人豈有不知之理！至丁○○○○○名義捐款存
      根帳簿、油香簿、帳簿等物，並無積極證足以證明被告乙○○與黃玉鐘離開丁○○○○○時有攜離，而非仍存於丁○○○○○？是自難以告訴人推測之詞而認定黃玉鐘與被
      告乙○○確有侵占該等物品之犯行。
（十一）綜上所述，本件檢察官所提出之上開證據，不足證明被告
      乙○○有何以自己參與犯罪之意思，而與黃玉鐘間有基於
      意圖為自己不法所有之侵占犯意聯絡，參與侵占罪之構成
      要件行為或構成要件以外之行為，已難率認2 人間有何共
      同正犯關係，又未能舉證證明被告主觀上有何侵占丁○○○○○之上開財物，變易其原來之持有意思而為不法所有
      之意思；客觀上有何將自己實力支配下他人之物，而擅自
      處分或逕為所有人之行為，而該當於侵占罪之主觀要件及
      客觀要件，其為訴訟上之證明，尚未達到通常一般之人均
      不致有所懷疑，而得確信其為真實之程度，應認仍有合理
      之懷疑存在，未能使事實審法院得有罪之確信，自難以該
      罪相繩。此外，本院依現存之全部卷證，復查無被告乙○○有何業務侵占犯行，本件既不能證明被告乙○○犯罪，
      揆諸前開法條規定及判例意旨，自應諭知被告乙○○為無
      罪之判決。
七、原判決以不能證明被告乙○○犯業務侵占罪，而為被告乙○○無罪之諭知，經核並無不合。檢察官上訴意旨，以(一)原審
    固認證人詹金秀等人之證述，無法證明丁○○○○○之收入
    ，確由同案被告黃玉鐘及被告乙○○保管云云。惟查：1.證
    人詹秀全在原審證稱: 「（這筆款是誰保管？）當時都是慧
    見師父黃玉鐘及被告。」、「（收多少？存在何處？交給誰
    ？）都是交給黃玉鐘、乙○○，都是乙○○拿去存的。」、
    「（僅有收入沒有支出？）是，錢都是被告乙○○拿走。」
    、「（告證四十二上的「果」簽名是誰簽的？）乙○○有很
    多筆都是乙○○簽的，他的法號叫法果。表示我當場錢交給
    他，他簽名。」、「（紀念園基金有建立塔位，捐贈者有幾
    位？1 個多少錢？請說明？）不是這個，這是地藏殿的，是
    丁○○○○○地藏殿的納骨塔，每個塔位捐款10萬元，共有
    18個塔位，錢是納骨的人捐的，錢是黃玉鐘及乙○○拿走。
    」、「（檢察官問你129 冊募款情形的，你說他們錢會先給
    你簽收，你會將錢給黃玉鐘、乙○○簽收，究竟情形為何？
    ）若是10萬元，直接拿給黃玉鐘、乙○○。數目較小，才是
    拿給我，我再拿給黃玉鐘及乙○○，兩個都有。」、「（你
    們募款回來都有交給黃玉鐘或乙○○？）對。」、「（告證
    三十二至三十六感謝狀上面經辦人是釋慧融，表示錢是他收
    的？）對。」、「（知道釋慧融法師收的錢是交給被告乙○○或是黃玉鐘？）我住在蓮社，若我有進去黃玉鐘房間，我
    會看到，我若沒有進去，就看不到，都有實際看到過，慧融
    把錢交給他們沒有簽名。」等語（見原審卷95年10月13日審
    判筆錄第3 頁至第16頁)。 是以，證人詹秀金係以將捐款親
    自交給黃玉鐘及乙○○，或看見慧融法師將捐款交給黃玉鐘
    及乙○○，作為證明被告保管丁○○○○○之捐款，甚為明
    確；2.證人洪朝龍在原審證明將代書費6 萬元捐給蓮社，係
    由慧融法師寫收據給證人洪朝龍等語（見上筆錄第16頁至第
    17頁），證人林欽發在原審證明確有交付梁皇法會捐款1萬
    元，並由慧融法師點收及當場寫收據等語（見上筆錄第18頁
    至第19頁)， 證人詹秀金則證稱慧融法師把錢交給黃玉鐘、
    乙○○，業如前述，足見證人洪朝龍、林欽發之證述，可以
    證明丁○○○○○之捐款，係由乙○○及黃玉鐘保管；3.證
    人吳張愛在原審證稱：「（鳳山蓮社129 本帳冊編號103 、
    108 、113 帳冊是否你去化緣？）我有拿幾本去化緣，我不
    記得是那幾本，我錢都有收來，陸續收入，我就交給慧見師
    或法果師。」、「（總共收了多少？）不記得。我記得總額
    大約300 多萬元，不記得正確時間。」等語 (見上筆錄第20
    頁至第21頁)。 是證人吳張愛之證述，亦可以證明丁○○○○○之捐款收入係由黃玉鐘及乙○○保管；4.證人丙○○在
    原審證稱：「（第10屆第17次、第18次董監事會議你有無參
    與？）是我主持。」、「（這兩次會議中有無紀錄到佛教蓮
    社有收入？）有談到，是記載在17、18次會議紀錄中」、「
    （怎麼證明是被告所侵占？）從告證四十油香簿的記載1,99
    5,879 元，這是被告與甲○○核對後所記載的金額。也就是
    告證四十一的59頁，被告在現金簿上所寫淨存1,178,200 元
    ，我們在17、18次董事會都有提出討論。」、「（1,995,87
     9元是誰交給乙○○或黃玉鐘？）甲○○。」等語 (見原審
    卷95年11月15日審判筆錄第3 頁至第12頁)。 是依證人丙○○之證述，及告證三十九第10屆第17次董監事會議紀錄錄音
    譯文，告證四十三第10屆第18次董監事會議紀錄錄音譯文，
    足以證明丁○○○○○之捐款收入係由黃玉鐘、乙○○保管
    ；5.再從告證二十六移交財產目錄有關現金移交之記載，足
    以證明丁○○○○○之收入係由黃玉鐘及乙○○保管，甚為
    明顯。綜上，原判決認定證人詹秀金、洪朝龍、林欽發、丙○○之證述及檢察官提出之書證，不足證明丁○○○○○之
    收入確係黃玉鐘或乙○○置於自己實力範圍支配之下云云，
    顯屬不當。(二)原判決一方面認定告訴人所提出之證據不足以
    證明丁○○○○○之捐款收入係由黃玉鐘及被告保管，另一
    方面又以證人吳張愛之證述，認為吳張愛將捐款交予黃玉鐘
    或乙○○2 人，被告等確有用於興建「煮雲上人紀念園」云
    云，顯然互相矛盾。蓋如黃玉鐘及乙○○未保管丁○○○○○之捐款，又如何以捐款興建「煮雲上人紀念園」？足證原
    審論理上之矛盾。告訴人係屬財團法人，告訴人之支出應經
    董事會之同意及審核。黃玉鐘及乙○○是否有將捐款用於興
    建「煮雲上人紀念園」乙節，未見被告提出經董事會審核之
    確切憑證，亦未說明所收取之捐款用於建築費用數額，以及
    兩者之間是否相符。原審即認為被告將捐款用於興建「煮雲
    上人紀念園」之費用云云，顯屬率斷。(三)告訴人係指訴被告
    侵占「乾隆大藏經」款項180 萬元，而非侵占該經書，依據
    被告提出78年12月27日合約書，該經書係慧見法師個人向朱
    其麟購買，惟價款180 萬元係以告訴人之款項支付（見告證
    二十五號），前開合約書係被告乙○○所書寫，款項之支出
    亦係被告乙○○所記載，足見被告共同侵占告訴人之款項18
    0 萬元，甚為明確，原判決竟以該經書仍在出版社內，尚未
    交予黃玉鐘或乙○○，即認定被告並無侵占犯行，顯有違誤
    。(四)告訴人係以告證二十六號移交財產目錄，告證三十九號
    蓮社第10屆第17次董監事會議紀錄，告證四十三號蓮社第10
    屆第18次董監事會議紀錄，告證二十八號郵局存證信函等證
    據，作為被告侵占丁○○○○○名義捐款存根帳簿、油香簿
    、帳簿之證明。原判決對此不利於被告之證據，均未說明其
    不足採取之理由，即認定無相當證據足以證明被告有侵占之
    犯行，顯有判決不備理由之違法。(五)告訴人係以告證二十九
    號、告證三十號，證明被告於83年7 月15日前往鳳山市農會
    辦理結清手續，以證明被告未將「鳳山市農會」之存摺及印
    鑑移交予告訴人，此得以明確證明被告之犯行，原判決竟認
    為沒有證據證明被告有侵占之犯行，確有不當。(六)告訴人係
    以告證四十四號鳳山信用合作社92年6 月9 日函及所附被告
    書寫之「結清銷戶申請書」，證明被告於83年1 月12日前往
    鳳山信用合作社辦理結清手續，以證明被告對「鳳山信用合
    作社」之存摺及印鑑並未移交。此證據已能明確證明被告犯
    行，原判決仍認為無證據證明被告有侵占之犯行。(七)被告目
    前仍然使用「光雲寺」之印鑑，此有被告向高雄縣政府辦理
    寺廟登記之申請書足稽，告訴人於95年2 月8 日提出之陳述
    意見狀，亦請求原審法院向高雄縣政府函調光雲寺之登記資
    料，即可證明被告將光雲寺之印鑑予以侵占，並未移交。原
    審法院並未調查，即認為無證據證明被告侵占云云，顯有應
    予調查之證據而未予調查者之違法。(八)原判決依證人簡秋香
    之證述，認定被告乙○○案發當時係丁○○○○○輩分最小
    之比丘尼，平日僅負責打雜跑腿，難認被告有與同案被告共
    同侵占告訴人之財產云云，顯與事實不符。查被告於63年即
    進入丁○○○○○，迄案發時已20餘年，論其輩分並非最低
    ，丁○○○○○之帳簿均由其記載，財務均由其掌管，重要
    之文書均出自被告手筆，黃玉鐘逝世後，即繼任為光雲寺住
    持，原判決竟認定被告係輩分最小之比丘尼，僅負責打雜跑
    腿，顯有違誤。綜上所述，原判決認事用法尚嫌未恰云云。
    然查：(一)上開證人詹秀金、洪朝龍、林欽發、丙○○之證述
    及檢察官提出之書證，充其量僅能證明丁○○○○○確有上
    開收入，然對於是否確由同案被告黃玉鐘或被告乙○○所支
    配保管、是否用於丁○○○○○平日支出或建造「煮雲上人
    紀念園」即光雲寺、金額如何之證據，均付之闕如，何況被
    告乙○○未曾經手佛教蓮社現金之點收，且關於被告乙○○
    記載帳簿之實際情況，既僅係依黃玉鐘口述之內容紀錄某日
    或某事件之開支，又為眾多記帳人之一，而非單獨一人專職
    記帳，並需於每次登載完畢後即將該帳冊全部返還黃玉鐘統
    一保管，被告無從核對所記載之數字與實際收支是否相符？
    縱使被告尚有負責佛教蓮社在金融機構之存、提款事項，但
    每次之存、提款金額，亦均單純依照黃玉鐘之指示為之，至
    於提、存款項之用途，被告無從得知，亦非被告所能過問，
    是自難認所列上開收入款項均係由被告乙○○所侵占。(二)黃
    玉鐘等人以佛教蓮社名義對外募款興建「煮雲上人紀念園」
    ，所募得之款項用於興建「煮雲上人紀念園」等情，亦據證
    人吳張愛證述明確，與事實並無不符，故原審對此之認定並
    無相互矛盾。(三)黃玉鐘於79年間訂購乾隆大藏經之款項180
    萬元，是由當時為「監院」之黃玉鐘負責支出，由佛教蓮社
    之光明燈收入來支付，亦經當時之董事長張銀湖同意，此有
    丁○○○○○第17次董監事會議紀錄（82年12月26日）之錄
    音帶譯文在卷足憑，黃玉鐘雖以自己名義訂購上開「乾隆大
    藏經」，但佛教蓮社當時對外募款籌建「煮雲老和尚紀念園
    」及「圖書館」，而該套大藏經預定放在「煮雲老和尚圖書
    館」，與當初佛教蓮社籌建「煮雲老和尚紀念園」之目的相
    符，可見被告乙○○並未經手該180 萬元，更無侵占該180
    萬元可言。(四)光雲寺於78年8 月1 日為寺廟登記時，即登記
    「建別」為「募建」，而非「私建」，管理人登記為張銀湖
    ，住持為黃玉鐘（法名：釋慧見），此有高雄縣政府核發之
    光雲寺寺廟登記表在卷足憑，可見佛教蓮社當初有使光雲寺
    獨立於蓮社之外甚明，且光雲寺之管理人登記為張銀湖（即
    當時蓮社之董事長），亦可證明前開光雲寺之登記並非黃玉
    鐘個人擅自作主所為。且依據告訴人所提出之「丁○○○○○第9 屆第22次董監事會80年6 月29日」之會議錄音譯文，
    亦記載當時董事長張銀湖於會議中報告：「我現在進行這議
    程，第一項是要把上次決議作個報告，商議的事項有好幾項
    決定。第一項是請慧見師（黃玉鐘）專權經營光雲寺，產權
    以光雲寺名義登記。第二項是蓮社聘請慧嚴師（丙○○）任
    住持。另外張銀湖堅辭董事長職務，改選董事長時，請慧嚴
    師接任董事長職務，專權經營蓮社。」此有該會議紀錄在卷
    足憑，故當時蓮社董事會已決議讓蓮社與光雲寺各自獨立，
    財產亦各自獨立，且分由丙○○、黃玉鐘各自經營蓮社、光
    雲寺。因此，光雲寺建造完成後，既與蓮社分家，各自獨立
    ，蓮社豈可再主張光雲寺之產權、印鑑等物仍屬蓮社所有？
    (五)被告乙○○雖於63年進入丁○○○○○，但於76年始在丁○○○○○出家，78年受戒，迄82年7 月底，被告與多名出
    家人偕同黃玉鐘離開蓮社而搬至光雲寺，被告乙○○在蓮社
    出家為比丘尼期間（76年至82年），其年紀最小，出家資歷
    最淺，故被告於76年至82年間在蓮社及光雲寺之輩份確實為
    最低無訛，已詳前所述，且黃玉鐘於92年8 月27日圓寂前並
    未指定何人繼任光雲寺之住持，被告係於92年底才由光雲寺
    全體出家人推選繼任為住持，故不得以被告嗣後繼任為光雲
    寺住持，而推定在黃玉鐘生前擔任光雲寺住持時，被告在蓮
    社及光雲寺已有優越地位，而有資格參與蓮社寺務之決策。
    綜上，可見檢察官上訴，為無理由，應予駁回。
據上論斷，應依刑事訴訟法第368條，判決如主文。
本案經檢察官蔡國禎到庭執行職務。
中    華    民    國    97    年    8     月    4     日
                  刑事第二庭  審判長法  官  林正雄
                                    法  官  陳啟造
                                    法  官  黃壽燕
以上正本證明與原本無異。
不得上訴。
中    華    民    國    97    年    8     月    4     日
                                    書記官  梁雅華
附表一：
  1.鳳山佛教蓮舍提供信眾於寺內點「光明燈」所收費用（下稱
    光明燈收入）共計5,280, 860元（包括自63年間起至81年6
    月底止光明燈收入總餘額3,831,360 元、自81年8 月20日起
    至81年12月11日止光明燈收854,000 元、自82年1 月7 日起
    至82 年5月20日止光明燈收入1,295,500 元）。
  2.鳳山佛教蓮舍購買「乾隆大藏經」（又稱「龍藏」）之款項
    1,800,000元。
  3.鳳山佛教蓮舍於「鳳山市農會」所開立帳戶（帳號：000000
    00號）內之存款71,746,557元。
  4.鳳山佛教蓮舍舉辦「梁皇法會」之收入共822,000 元（自81
    年4 月26日起至82年5 月6 日止）。
  5.鳳山佛教蓮舍舉辦「水懺法會」之收入共9,300 元。
  6.洪朝龍代書於81年10月24日捐贈予鳳山佛教蓮舍之捐款6 萬
    元。
  7.丁○○○○○信眾助印誦本之捐款共12,000元。
  8.丁○○○○○信眾捐助舉辦佛學講座之捐款12,000元。
  9.鳳山佛教蓮舍提供寺內納骨塔位予信眾之收入共24,000,000
    元（原記載1,8000,000元，嗣更正為上開金額。自80年1 月
    起至82年12月止）。
 10.鳳山佛教蓮舍於「鳳山信用合作社」所開立帳戶（帳號：20
    5 號內之存款10,545,591元（自80年9 月1 日起至83年1 月
    12日止）。
 11.鳳山佛教蓮舍舉辦「彌陀佛七法會」之收入共817,679元。
 12.鳳山佛教蓮舍為興建光雲寺募款，以丁○○○○○名義開出
    捐款存根帳簿125 本及紀錄募款之油香簿與帳簿。
 13.鳳山佛教蓮舍於「鳳山市農會」、「鳳山信用合作社」所開
    立上開二帳戶之存摺及印鑑、佛教蓮舍之「光雲寺」對外使
    用印鑑1 枚。
附表二：
告證（一）：財團法人丁○○○○○法人登記證書影本1 份。
告證（二）：丁○○○○○第9 屆第1 次信徒大會議紀錄及第9
            屆第1 次董監事聯席會議紀錄影本各1 份。
告證（三）：丁○○○○○向案外人黃政通購買坐落高雄縣大樹
            鄉○○○段281 、282 、283 、1150、1150-1、11
            51、1152-1、1174共8 筆土地之買賣契約書影本1
            份。
告證（四）：丁○○○○○將上開購得土地委由託案外人劉耀邦
            信託登記之信託書影本1 份。
告證（五）：前開受託人劉耀邦簽立同意信託任務完成後無條件
            將前開土地移轉登記與丁○○○○○之同意書及認
            證書影本各1份。
告證（六）：本院民事庭關於原告光雲寺法定代理人乙○○請求
            將光雲寺所坐落上開8 筆土地所有權移轉登記為「
            光雲寺」所有事件判決原告敗訴之民事判決（91年
            度重訴字第975 號）影本1 份。
告證（七）：土地登記謄本影本8 份。
告證（八）：丁○○○○○76年9 月5 日第9 屆第3 次董監事聯
            席會議紀錄影本1 份。
告證（九）：丁○○○○○76年10月2 日第9 屆第4 次董監事聯
            席會議紀錄影本1 份。
告證（十）：丁○○○○○77年3 月20日第9 屆第5 次董監事會
            議紀錄影本1 份。
告證（十一）：丁○○○○○77年6 月5 日第9 屆第6 次董監事會
            議紀錄影本1 份。
告證（十二）：丁○○○○○78年1 月15日第9 屆第9 次董監事會
            議紀錄影本1 份。
告證（十三）：丁○○○○○78年2 月23日第9 屆第10次董監事會
            議紀錄影本1 份。
告證（十四）：丁○○○○○78年6 月3 日第9 屆第11次董監事會
            議紀錄影本1 份。
告證（十五）：丁○○○○○78年7 月2 日第9 屆第3 次信徒大會
            紀錄影本1 份。
告證（十六）：丁○○○○○78年7 月11日第9 屆第12次董監事會
            議紀錄影本1 份。
告證（十七）：丁○○○○○籌募「光雲寺」建築基金通告影本1
            份。
告證（十八）：啟建梁皇息災法會通告影本1 份。
告證（十九）：募款傳單影本1 份。
告證（二十）：感謝狀影本1 份。
告證（）：丁○○○○○80年9 月19日第9 屆與第10屆董事長
            移交清冊影本1 份。
告證（）：「光雲寺」寺廟登記證影本1 份。
告證（）：「光雲寺」寺廟登記表影本1 份。
告證（）：81年、82年光明燈收支帳簿影本各1 份。
告證（）：80年光明燈收支帳簿影本1 份。
告證（）：丁○○○○○82年7 月22日及82年8 月2 日移交財
            產目錄影本各1 份。
告證（）：丁○○○○○83年3 月21日第10屆第18次董監事會
            議紀錄影本1 份。
告證（）：丁○○○○○83年6 月11日郵局存證信函影本1 份
            。
告證（）：鳳山市農會92年6 月5 日鳳山市農信字第971 號函
            影本1 份。
告證（）：鳳山市農會76年1 月15日起至83年7 月15日提領金
            額明細表1 份。
告證（）：「光明金店鋪」支出明細影本2 份。
告證（）：梁皇法會收入明細表暨相關感謝狀影本。
告證（）：水懺法會收入明細1 份暨相關感謝狀影本。
告證（）：81年10月24日洪朝龍代書費轉捐款收入明細表1份
            。
告證（）：信眾助印課誦本捐款收入明細表1 份。
告證（）：信眾捐助佛學講座捐款收入明細表1 份。
告證（）：高雄縣鳳山市信用合作社92年6 月12日鳳信總字第
            920714號函影本1 份。
告證（）：丁○○○○○依據存摺往來明細表整理之交易明細
            表1 份。
告證（）：丁○○○○○82年12月6 日第10屆第17次董事會議
            紀錄錄音譯文1 份。
告證（）：甲○○書寫之帳簿影本1 份。
告證（）：乙○○記載之現金簿影本1 份。
告證（）：化緣收入簿影本1 份。
告證（）：丁○○○○○83年3 月21日第10屆第18次董監事會
            議紀錄錄音譯文1 份。
告證（）：高雄縣鳳山市信用合作社92年6 月9 日鳳信字第92
            0698號函影本1 份。
告證（）：丁○○○○○80年1 月至82年12月地藏殿納骨塔名
            單暨照片1 份。
告證（）：丁○○○○○78年6 月3 日第9 屆第11次董監事會
            議紀錄影本1 份。
告證（）：丁○○○○○78年6 月3 日第9 屆第11次董監事聯
            席會議紀錄影本1 份。
告證（）：丁○○○○○及地藏殿照片各1 幀。
告證（）：煮公上人紀念園興建捐款存根影本26份。
告證（）：丁○○○○○現金簿影本1 份。
告證（之一）：丁○○○○○69年度收支明細影本1 份。
告證（之二）：丁○○○○○70年度收支明細影本1 份。
告證（之(三)）：丁○○○○○71年度收支明細影本1 份。
告證（之四）：丁○○○○○72年度收支明細影本1 份。
告證（之五）：丁○○○○○73年度收支明細影本1 份。
告證（之六）：丁○○○○○74年度收支明細影本1 份。
告證（之七）：丁○○○○○75年度收支明細影本1 份。
告證（之八）：丁○○○○○76年度收支明細影本1 份。
告證（之九）：丁○○○○○77年度收支明細影本1 份。
告證（之十）：丁○○○○○78年度收支明細影本1 份。
告證（之十一）：丁○○○○○79年度收支明細影本1 份。
告證（二）：丁○○○○○69年度功德金收入明細影本1 份。
告證（五三）：丁○○○○○損益表影本1 份。
告證（五四）：丁○○○○○信徒納骨名冊影本13份。
告證（五五）：丁○○○○○帳冊影本1 份。
告證（五六）：丁○○○○○總日報表影本14份。
告證（五七）：丁○○○○○信徒納骨名冊影本17份。


司法院資訊處製作；財團法人民間司法改革基金會備份。
